【裁判字號】    99,重上,46
【裁判日期】    990921
【裁判案由】    返還出資額等
【裁判全文】
臺灣高等法院高雄分院民事判決          99年度重上字第46號
上  訴  人  丁○○
訴訟代理人  吳永茂律師
            羅玲郁律師
被上訴人    甲○○
訴訟代理人  侯勝昌律師
            陳裕文律師
            朱淑娟律師
複代理人    陳正男律師
上列當事人間請求返還出資額等事件，上訴人對於民國99年3 月
18日臺灣高雄地方法院98年度重訴字第328 號第一審判決提起上
訴，本院於99年9月7日言詞辯論終結，判決如下：
    主  文
上訴駁回。
第二審訴訟費用由上訴人負擔。
    事實及理由面：
一、上訴人起訴主張：被上訴人於民國94年初，經由其胞弟莊順
    發之介紹而邀伊出資新台幣（以下同）1,700 萬元投資經營
    房地產，並以被上訴人為出名營業人，合夥購買坐落高雄縣
    鳳山市○○段65地號土地，再將該筆土地與被上訴人所經營
    之聖貿建設公司合建房屋出售以分受利益，伊乃依約於94年
    5 月10日匯款1,700 萬元至被上訴人帳戶，兩造間因而有隱
    名合夥契約關係存在。又該土地每坪買受成本為12萬元，伊
    之出資比例為36.4% ，而興建房屋後係每坪獲利為35,000元
    ，以出資比例計算伊可分配獲利為6,570,782 元。兩造間隱
    名合夥關係既因出售該土地完成目的事業時而終止，被上訴
    人即應返還伊出資額及給付伊應分得之利益，伊僅請求其中
    之利益400 萬元，共計2,100 萬元。又縱認兩造間無隱名合
    夥契約存在，被上訴人受領伊所匯項款，亦屬無法律上原因
    之不當得利，即應返還與伊。爰依隱名合夥契約終止後之返
    還請求權，先位聲明求為命被上訴人給付2,100 萬元及加計
    自起訴狀繕本送達翌日起算法遲延利息，且願供擔保為假執
    行；另則本於不當得利之法律關係，備位聲明求為命被上訴
    人給付1,700 萬元及加計自起訴狀繕本送達翌日起算法遲延
    利息，且願供擔保為假執行之判決。
二、被上訴人則以：訴外人莊順發為清償其妻乙○○○、子莊勝
    雄、莊勝源等向第三人高雄縣鳳山信用合作社借款之本金1,
    700 萬元及利息37,060元，而向伊借款，伊乃於94年5 月6
    日將款項匯入乙○○○等人分別設於中國信託銀行民族分行
    開設之帳戶內，其中乙○○○為5,612,208 元（另有匯費70
    元）、莊勝雄為6,313,734 元（另有匯費80元）、莊勝源為
    5,111,118 元（另有匯費70元），合計17,037,280元。嗣後
    莊順發於先償還伊利息及匯費現金共37,280元，餘款1,700
    萬元部分，則委由上訴人將系爭款項匯入伊帳戶用以代還，
    故系爭款項爭並非上訴人基於隱名合夥契約之出資款，且兩
    造間亦任何合夥關係存在，伊受領系款項並無不當得利等語
    ，資為抗辯。
三、原審經審理後，駁回上訴人全部請求。上訴人就先備位聲明
    中之1,700 萬元部分均提起上訴，並於本院聲明：(一)原判決
    關於駁回上訴人後開第二項之訴部分廢棄。(二)被上訴人應給
    付上訴人1,700 萬元及自起訴狀繕本送達翌日起至清償日止
    ，按年息5%計算之利息。(三)第一、二審訴訟費用由被上訴人
    負擔。(四)願供擔保為假執行。被上訴人則聲明：(一)上訴駁回
    。(二)第二審訴訟費用由上訴人負擔。(三)如受不利判決願供擔
    保免為假執行。
四、兩造爭執及不爭執事項：
  (一)不爭執部分：
  1.上訴人於94年5 月10日自其設於台灣土地銀行小港分行之帳
    戶內將系爭款項匯至被上訴人設於合作金庫銀行憲德分行之
    帳戶。有取款條、存摺、匯款單據及交易明細表在卷可稽（
    見雄調卷第4 ～6 頁，原審卷第71頁）。
  2.被上訴人於94年5 月6 日自其設於合作金庫銀行憲德分行之
    帳戶匯款5,612,208 元至莊順發之配偶乙○○○設於中國信
    託銀行民族之帳戶（另有匯費70元）、匯款6,313,734 元至
    同分行莊勝雄之帳戶（另有匯費80元），匯款5,111,118 元
    至同分行莊勝源之帳戶（另有匯費70元），合計17,037,280
    元。有匯款單據及交易明細表在卷可憑（見原審卷第68～71
    頁）。
  3.被上訴人於95年4 月25日向第三人許石柱購買鳳山市○○段
    65地號土地，並於95年5 月3 日辦理移轉登記其名下。嗣該
    筆土地於同年月11日分割出同段61-1至65-18 號共19筆土地
    ，並於各筆分割土地上興建房屋出售，其分割後地號、買受
    人及移轉登記日期，均原審判決附表所示（見雄調卷第25～
    29頁，原審卷第16～62頁）。
  (二)爭執部分：系爭款項之匯款原因為何。
五、按當事人主張有利於己之事實者，就其事實有舉證之責任。
    為民事訴訟法第277 條前項所明定。又民事訴訟如係由原告
    主張權利者，應先由原告負舉證之責，若原告先不能舉證，
    以證實自己主張之事實為真實，則被告就其抗辯事實即令不
    能舉證，或其所舉證據尚有疵累，亦應駁回原告之請求。業
    經最高法院17年上字第917 號判例旨闡述明確。另就不當得
    利舉證責任之分配，依同院28年上字第1739號判例意旨所述
    「非債清償之不當得利返還請求權，以債務不存在為其成立
    要件之一，主張此項請求權成立之原告，應就債務不存在之
    事實負舉證之責任。」而此項判例所根基之原因事實為「本
    件被上訴人為原告，主張伊父生前並無向上訴人借用銀兩之
    事，上訴人歷年收取伊家所付之利息，均屬不當得利，請求
    返還，除須證明其已為給付之事實外，自應就債務不存在之
    事實負舉證之責任，原審僅以上訴人不能證明其債權之存在
    ，即認其歷年收取之利息為不當得利，於法殊有未合。」則
    依此判例之原因事實觀之，係在於原告主張兩造間並無借貸
    之關係存在，而卻有給付款項（利息）之事實，並進而主張
    被告收受款項（利息）之給付，因不具有法律上之原因（即
    借貸關係存在），故屬不當得利。就此項原因事實，最高法
    院係以應由原告就「借貸關係不存在」之事實負舉證責任，
    為舉證責任之分配，至就原告應如何舉證之方法，此判例則
    未表示意見。再者，依上開判例所示之原因事實，原告係主
    張其雖有給付款項（利息），但因兩造間並無借貸關係存在
    ，故被告收受款項即屬不當得利。然若原告主張被告係不當
    得利之原因事實，為積極明確主張因某一法律關係存在而給
    付且被告否認有該關係存在時，其情形即與上開判例所示之
    原因事實並非完全一致，在舉證責任之分配上是否應採相同
    之分配方式，即應再進一步探求。
  (二)按法律上規定請求權之存在，係賦予當事人得向他方請求為
    給付，此項給付，依民法第199 條第2 項及第3 項之規定，
    不以有財產價格者為限，且不作為亦屬給付之型態，然均不
    影響請求權之存在係以有基礎權源存在為前提要件。此項基
    礎權源，或為債權或為物權或其他無體財產權均可（如民法
    第199 條第1 項所稱債之關係），但行使權利之一方，應先
    積極明確證明其有該權利存在，則屬當然之解釋。至法律雖
    有就舉證責任之分配，且因事件之性質或公平之考量，而得
    為適度之免除、減輕、轉換或依職權為調查（民事訴訟法第
    277 條至第283 條參照），但仍以該權源存在為行使之要件
    。又不當得利為民法上所規定行使請求權之權源之一（契約
    、侵權行為及無因管理均為請求權之權源），而依民法第17
    9 條規定，所謂不當得利係指「無法律上之原因而受利益，
    致他人受損害者，應返還其利益。雖有法律上之原因，而其
    後已不存在者，亦同。」可見不當得利係在規範因財產變動
    所產生之不公平現象，當財產變動而產生一方受有利益而他
    方受有損害之客觀情狀，而此項變動復無法律上可援引為變
    動之依據時，即賦予受損害之一方得向受利益之他方請求返
    該利益，以維護財產變動間之公平合理。
  (三)就此而言，如財產變動之原因，係基於受損害一方基於自己
    所認定之給付目的而積極為給付時，則其如欲主張該給付之
    目的已不存在（給付時或給付後），受益之一方受領並無法
    律上之原因而可享有受給付之利益，自應先就其「給付目的
    存在」之事實為舉證，若無法證明其所稱給付目的之事實存
    在，則該財產變動即非因受損害之一方所稱之原因事實（給
    付目的之事實）而生之變動，自無從本於該原因事實（給付
    目的之事實）主張受利益之一方係不當得利而請求返還。換
    言之，若原告無法證明該財產依其主觀意思而為變動之原因
    事實存在，即不得本於此項原因事實主張被告受領係不當得
    利而請求返還，始符合法律上不利風險之承擔分配。至此項
    財產之變動是否尚有其他原因，或其他原因事實是否構成不
    當得利，則非所問，此從最高法院47年台上字第430 號判例
    所闡釋「民事訴訟採不干涉主義，凡當事人所未聲明之利益
    ，不得歸之於當事人，所未提出之事實及證據，亦不得斟酌
    之。」之意旨，可得佐證。而此項審理法則，在原告起訴所
    稱之原因事實係為隱藏他項不利於已之原因事實時，更可見
    其實益（例如原告係因賭債而清償，但為避免此項原因事實
    在舉證或其他法律或事實上之不利益，而改稱不存在之另一
    原因事實，若此時因被告之必然否認而可免除原告就此虛構
    原因事實之舉證責任，而責由被告舉證，即不合理，故仍應
    由原告就其起訴主張之原因事實先為舉證有該事實存在，若
    原未能舉證，自不得本於此原因事實為不當得利之請求，而
    應受敗訴之判決。至原告是否另主張賭債之原因事實而為請
    求，則屬原告之自由選擇，並應受相關訴訟誠信原則之規範
    ）。此為本院就本件不當得利之舉證責任分配所採取之立場
    及見解。
  (四)經查，本件上訴人就系爭款項交付之原因事實，係明確主張
    「投資經營房地產，並以被上訴人為出名營業人，合夥購買
    坐落高雄縣鳳山市○○段65地號土地，再將該筆土地與被上
    訴人所經營之聖貿建設公司合建房屋出售以分受利益，兩造
    間因而有隱名合夥契約關係存在。又兩造間隱名合夥關係既
    因出售該土地完成目的事業時而終止，被上訴人即應返還出
    資額及給付應分得之利益」等語，而因被上訴人否認兩造間
    有投資關係存在，故上訴人乃先位聲明主張本於隱名合夥之
    法律關係請求（在原審係求返還出資額1,700 萬元及投資利
    潤400 萬元，上訴時則僅請求返還出資額1,700 萬元，利潤
    部分則未上訴），並於備位聲明本於不當當利（無投資關係
    存在時）而請求返還1,700 萬元。則不論就先備聲明或備位
    聲明之法律關係，上訴人就交付系爭款項之原因事實及主觀
    認知均係主張因投資關係而交付，依上開說明，自應就此有
    利於己之事實（即投資關係存在之事實）負舉證之責。
  (五)又依民法第700 條規定，所謂隱名合夥係指當事人約定，一
    方對於他方所經營之事業出資，而分受其營業所生之利益及
    分擔其所生損失之契約。而本件上訴人就隱名合夥關係之上
    述要件，雖陳稱係投資購土也興建房屋出售等語，但就其投
    資比例為何、利益及損失如何分配等合夥關係下重要之權利
    義務關係，則均未能為適切之說明，且亦未能提出相關書面
    文件以供調查佐證。甚且，上訴人所稱本件投資標的之高雄
    縣鳳山市○○段65地號土地，係被上訴人於95年4 月25日向
    第三人許石柱買受，同年5 月3 日辦理移轉登記（見一審調
    字卷第25頁），與上訴人所稱之匯款時間即94年5 月10日相
    差有1 年之久，亦即依上訴人之主張，其係在被上訴人購買
    該筆土地1 年前即交付投資款，且在此1 年期間均無任何關
    於投資之訊息，並遲至98年3 月27日始發函要被上訴人會算
    ，就其所稱之時間及並無書面可供佐證之情形下，本院認上
    訴人所稱之隱名合夥關係，尚難採信。
  (六)上訴人雖主張其曾於86年12月間匯款1,500 萬元與被上訴人
    ，用以投資高雄縣鳳甲地區自辦土地重劃案之合夥資金，且
    於重劃後取得土地，並進而主張本件投資與該次投資相同模
    式，均無書面文件，純係口頭約定，且援引證人丙○○之證
    言為據。此項曾由上訴人取得該次重劃後分配土地之事實，
    固為被上訴人所不否認，但被上訴人仍否認係上訴人所投資
    ，而因上訴人與被上訴人之弟莊順發有特殊關係（詳後述）
    ，且莊順發亦擔任該重劃會之監事，故上開86年間之重劃案
    是否確為上訴人所投資，尚難遽信，況縱認上訴人在86年間
    就該重劃案與被上訴人有投資關係存在，亦無從據以認定有
    6 年後之本件投資關係存在，上訴人此部分論據，並不足採
    。至證人丙○○於本院審理中係證稱其與友人吳秀琳（已死
    亡）亦有投資6 年前之重劃案，並分得重劃後之土地，但就
    該次投資有無書面資料部分，則證稱不知情，並表示係拿錢
    給吳秀琳而由吳秀琳與被上訴人接洽，吳秀琳並交付任何書
    面資料，其就吳秀琳與被上訴人間之情形並不清楚等語（見
    本院卷第57～59頁），可見依丙○○之證言，尚無從完全佐
    證86年間投資重劃案有無合夥之書面資料，上訴人欲藉此項
    86年間之合夥投資重劃案並無書面資料之模式，用以證明本
    件投資亦無書面但因採相同模式故確屬真實之論據，本院即
    無從採信。
  (七)依上所述，上訴人就兩造間有本件投資關係存在之事實，並
    無法舉證證明，則其本於有投資關係存在求返還投資款之先
    位聲明部分，即無所據，不應准許。又上訴人於原審雖曾聲
    請命被上訴人提出其執有中之本件合夥契約書面資料（見原
    審卷第114 頁) 。然被上訴人始終否認與上訴人間有隱名合
    夥關係存在，本無民事訴訟法第342 條所稱在被上訴人執有
    中之文件可言，且上訴人亦自承僅為口頭約定，則亦無被上
    訴人執有相關文件存在之可能，被上訴人自亦無從提出或發
    生不提出之效果，併予說明。
  (八)又上訴人備位聲明係主張因兩造間並無投資關係存在，則被
    上訴人受領系爭款項即係屬無法律上原因之不當得利而應返
    還。然上訴人既主張本件款項係因投資關係而交付，但其並
    無法舉證證明有投資關係存在，則依上開說明，自無再本於
    投資關係不存在而主張被上訴人受領系爭款項為不當得利，
    況匯款之原因有多端，或為買賣、或為贈與、或為消費借貸
    、或為租金等，若以上訴人所稱之投資關係不存在，即認被
    上訴人並無受領之法律上原因，即有倒果為因或以果論因之
    錯置及誤謬，故上訴人備位聲明本於不當得利之法律關係為
    請求，亦屬無據，自難准許。
  (九)再者，從被上訴人就本件款項交付所為陳述觀之，其係主張
    因借款與莊順發，供其清償其妻乙○○○、子莊勝雄、莊勝
    源等向高雄縣鳳山信用合作社借款之本息17,037,280元（含
    匯費），而上訴人之此項匯款則係受莊順發之囑託而還款，
    並提出其於94年5 月6 日將上開款項匯入乙○○○等人設於
    中國信託銀行民族分行開設之帳戶之匯款資料為證。此項匯
    款之時間為94年5 月6 日，與上訴人為本件匯款之時間即94
    年5 月10日相近，且金額亦相符合，並經證人即莊順發之子
    莊勝源於本院審時證述係還莊順發向被上訴人借款屬實（見
    本院卷第59～61頁），參以上訴人與莊順發有多年之親密互
    動關係，並育有一女（見原審卷第202 、203 頁之高雄地檢
    署不起訴處分書），且在莊順發經營之唯超建設公司任職，
    協助莊順發處理相關財務事宜（見上開莊勝源之證言，另86
    年間之重劃案以上訴人名義為登記亦可佐證），可見在時間
    及金額並上訴人與莊順發間之關係等相關事證下，被上訴人
    所稱之匯款原因，應較符合真實而可採信。
  (十)至上訴人雖聲請本院調取上訴人與莊順發及莊順發與被上訴
    人間之金錢往來資料，欲藉以佐證上訴人對莊順發有金錢借
    貸債權及被上訴人與莊順發間有金錢往來（見本院卷第84、
    88頁）。然上訴人與莊順發間之金錢往來與本件款項間並無
    必然之關係存在，且從上訴人與莊順發間之親密關係及金錢
    往來關係觀之，更可佐證莊順發有囑託上訴人還款之可能性
    。而上訴人所稱莊順發與被上訴人間之金錢往來資料，均係
    91至93年間之匯款資料，亦與本件匯款為94年5 月間之情事
    無涉，自難採為本件匯款原因之認定資料及依據，況如上所
    述，不當得利之要件，係以上訴人所稱財產變動之原因事實
    為據，而本件上訴人係明確主張投資關係而交付，並無其他
    法律關係存在（見本院言詞辯論筆錄），本院經斟酌上訴人
    無法舉證證明有投資關係存在之情事，認上訴人此部分調查
    證據之聲請，尚無必要，併予說明。
六、綜上所述，本件上訴人主張兩造間有隱名合夥之投資關係存
    在，因無法舉證證明而不足採，被上訴人抗辯係因代莊順發
    還款，尚屬可信。則上訴人本於隱名合夥之投資關係主張被
    上訴人應給付1,700 萬元之本息（先位聲明），或本於無投
    資關係存在之不當得利請求被上訴人應返還1,700 萬元之本
    息（備位聲明），均屬無據，不應准許。其假執行之聲請亦
    失所附麗，應併予駁回。原審為上訴人敗訴之判決及駁回其
    假執行之聲請，並無違誤。上訴意旨指摘原判決不當，求予
    廢棄改判，為無理由，應予駁回。
七、據上論結：本件上訴為無理由，依民事訴訟法第449 條第1
    項、第78條，判決如主文。
中    華    民    國    99    年    9     月    21    日
                            民事第一庭
                                審判長法官  黃金石
                                法      官  林健彥
                                法      官  林紀元
以上正本證明與原本無異。
如對本判決上訴，須於判決送達後20日內向本院提出上訴狀，其
未表明上訴理由者，應於上訴後20日內向本院提出上訴理由書（
均須按他造當事人之人數附繕本）。上訴時應提出委任律師或具
有律師資格之人之委任狀，並依附註條文規定辦理。如委任律師
提起上訴者，應一併繳納上訴審裁判費。
中    華    民    國    99    年    9     月    21    日
                                書  記  官  吳華榮
附註：
民事訴訟法第466 條之1 ：
對於第二審判決上訴，上訴人應委任律師為訴訟代理人，但上訴
人或其法定代理人具有律師資格者，不在此限。
上訴人之配偶、三親等內之血親、二親等內之姻親，或上訴人為
法人、中央或地方機關時，其所屬專任人員具有律師資格並經法
院認適當者，亦得為第三審訴訟代理人。
第1 項但書及第2 項情形，應於提起上訴或委任時釋明之。

司法院資訊處製作；財團法人民間司法改革基金會備份。
